ACORDAO-COMPLETO-2555683

ACÓRDÃO 1230/2023 ATA 3/2023 - PRIMEIRA CÂMARA

VISTOS, relatados e discutidos estes autos de reversão de pensão militar deferida pelo Comando do Exército,
ACORDAM os Ministros do Tribunal de Contas da União, reunidos em sessão da Primeira Câmara, diante das razões expostas pelo Relator, com fundamento no art. 71, inciso III, da Constituição Federal e nos arts. 1º, inciso V, 39, inciso II, e 45 da Lei 8.443/1992, em:
9.1. considerar ilegal o ato de concessão de interesse das sras. Elisa Fernandes Cavalcanti de Albuquerque e Vera Fernandes Cavalcanti de Albuquerque Rezende, recusando seu registro;
9.2. dispensar o ressarcimento das quantias indevidamente recebidas, em boa-fé, pelas interessadas, consoante o Enunciado 106 da Súmula de Jurisprudência deste Tribunal;
9.3. determinar ao Comando do Exército que:
9.3.1. faça cessar, no prazo de 15 (quinze) dias, contado a partir da ciência desta deliberação, os pagamentos decorrentes do ato impugnado, sob pena de responsabilidade solidária da autoridade administrativa omissa, consoante disposto nos arts. 71, inciso IX, da Constituição Federal e 262 do Regimento Interno desta Corte;
9.3.2. dê ciência desta deliberação às sras. Elisa Fernandes Cavalcanti de Albuquerque e Vera Fernandes Cavalcanti de Albuquerque Rezende, alertando-as de que o efeito suspensivo proveniente da interposição de eventuais recursos, caso não providos, não as exime da devolução dos valores indevidamente percebidos após a notificação;
9.3.3. envie a esta Corte de Contas, no prazo de 30 (trinta) dias, por cópia, comprovante de que as interessadas tiveram ciência desta deliberação;
9.4. esclarecer à unidade de origem, com supedâneo no art. 262, § 2º, do Regimento Interno, que a concessão considerada ilegal poderá prosperar mediante a emissão e o encaminhamento a este Tribunal de novo ato concessório, escoimado da irregularidade apontada nestes autos.

Apreciação, para fins de registro, de pensão militar concedida pelo Comando do Exército.

Primeira Câmara

Comando do Exército.

3. Interessadas: Elisa Fernandes Cavalcanti de Albuquerque (XXX.560.347-XX); Vera Fernandes Cavalcanti de Albuquerque Rezende (XXX.401.758-XX).

13.1. Ministros presentes: Jorge Oliveira (na Presidência) e Benjamin Zymler (Relator).
13.2. Ministros-Substitutos convocados: Augusto Sherman Cavalcanti e Weder de Oliveira.

BENJAMIN ZYMLER

Adoto como relatório, com os ajustes de forma pertinentes, a instrução elaborada no âmbito da Unidade de Auditoria Especializada em Pessoal (AudPessoal) , a qual contou com a anuência dos dirigentes da unidade técnica e do representante do Ministério Público nos autos:
"INTRODUÇÃO
Trata-se de ato de pensão militar, submetido, para fins de registro, à apreciação do Tribunal de Contas da União (TCU) , de acordo com o art. 71, inciso III, da Constituição Federal. O ato foi cadastrado e disponibilizado ao TCU por intermédio do Sistema e-Pessoal, na forma dos arts. 2º e 4º da Instrução Normativa TCU 78/2018.
O ato deste processo pertence ao Comando do Exército, 2ª Região Militar.
EXAME TÉCNICO
Procedimentos aplicados
Os procedimentos para exame, apreciação e registro de atos de pessoal encontram-se estabelecidos na Instrução Normativa TCU 78/2018 e na Resolução TCU 206/2007.
....................................................................................................................................................................
Exame das Constatações
Ato: 95215/2019 - Reversão - Instituidor: FERNANDO VASCONCELLOS CAVALCANTI DE ALBUQUERQUE
Beneficiárias: ELISA FERNANDES CAVALCANTI DE ALBUQUERQUE (filha) e VERA FERNANDES CAVALCANTI DE ALBUQUERQUE REZENDE (filha) 
Parecer do Controle Interno: considerar o ato legal.
Constatações e análises: 
0. Posto/Graduação na ativa diferente do da reforma.
Justificativa do Gestor de Pessoal: 'Inativado a pedido, no posto de Coronel e promovido no mesmo ato ao posto de General de Brigada com os proventos correspondentes - Lei 1267/50, conforme Decreto Presidencial de 3 JUN 1959, publicado no DOU de 6 JUN 1959'.
Análise do Controle Interno: justificativa do gestor esclarece pendência.
c. 	Análise da Equipe Técnica: ilegal.
Verificou-se que o instituidor foi inativado, a pedido, no posto de Coronel com os proventos do posto de General de Brigada, nos termos da Lei nº 1267/50 e por estar beneficiado pelo artigo 1º da Lei nº 1156/50 (Leis de Guerra) . A crítica Posto/Graduação na ativa diferente do da reforma não se aplica. [...]
0. Acumulação ilegal de pensão militar com mais de um benefício ou vencimento.
Justificativa do Gestor de Pessoal: não há.
Análise do Controle Interno:  não há.
Análise da Equipe Técnica: ilegal.
Em relação à acumulação de cargos/proventos públicos e/ou pensão de outro regime, a beneficiária VERA FERNANDES CAVALCANTI DE ALBUQUERQUE REZENDE acumula uma aposentadoria por tempo de contribuição, a contar de 28/05/2013, com outra pensão por morte previdenciária, desde 02/10/2019, benefícios pagos pelo INSS, conforme pesquisa no 'Sistema Indícios' do TCU (documentos anexos ao ato) , situação não amparada pelo art. 29 da Lei nº 3765/60. Neste sentido, a concessão de reversão de pensão militar em análise não pode prosperar, devendo receber a chancela pela ILEGALIDADE, sendo franqueado à beneficiária o direito a opção entre os cargos/proventos/benefícios acumulados com a pensão militar.
O quadro resumo de ocorrências e, quando for o caso, o detalhamento da norma legal e da jurisprudência para a inconsistência acima elencada encontra-se no anexo II desta instrução. 
Encaminhamento do ato: 
0. Considerar ILEGAL e recusar registro do ato de pensão militar de FERNANDO VASCONCELLOS CAVALCANTI DE ALBUQUERQUE do quadro de pessoal do COMANDO DO EXÉRCITO, com base nos arts. 71, inciso III, da Constituição Federal, 1º, inciso V, e 39, inciso II, da Lei 8.443/1992 e 260, § 1º, do Regimento Interno. 
....................................................................................................................................................................
CONCLUSÃO
A abrangência e a profundidade das verificações levadas a efeito fundamentam convicção de que o ato 95215/2019 pode ser apreciado pela ilegalidade, em razão das irregularidades apontadas no item Exame das Constatações desta instrução, que representam afronta à legislação e à jurisprudência de referência.
PROPOSTA DE ENCAMINHAMENTO
Ante o exposto, com fundamento nos arts. 71, inciso III, da Constituição Federal, 1º, inciso V, e 39, incisos I e II, da Lei 8.443/1992 e art. 260 do Regimento Interno do Tribunal de Contas da União, propõe-se: 
considerar ILEGAL e recusar registro do ato de pensão militar de FERNANDO VASCONCELLOS CAVALCANTI DE ALBUQUERQUE do quadro de pessoal do COMANDO DO EXÉRCITO;
com fulcro no art. 262, caput, do Regimento Interno deste Tribunal, determinar ao COMANDO DO EXÉRCITO que: 
0. emita novo ato, livre da irregularidade ora apontada, em substituição ao ato de pensão militar de FERNANDO VASCONCELLOS CAVALCANTI DE ALBUQUERQUE, submetendo-o a nova apreciação por este Tribunal, na forma do artigo 260, caput, também do Regimento;
0. dê ciência, no prazo de quinze dias, contados da notificação, do inteiro teor desta deliberação às interessadas, alertando-as de que o efeito suspensivo proveniente da interposição de eventuais recursos junto ao TCU não as exime da devolução dos valores percebidos indevidamente, caso o recurso não seja provido;
0. dispense a devolução dos valores indevidamente recebidos de boa-fé até a data da ciência, pelo COMANDO DO EXÉRCITO, do acórdão que vier a ser proferido, com base no Enunciado 106 da Súmula da Jurisprudência do TCU;
0. apresente à beneficiária [VERA FERNANDES CAVALCANTI DE ALBUQUERQUE REZENDE] o direito de optar entre os cargos/proventos acumulados ilegalmente com a pensão militar, para tal situação se enquadrar no que prescreve o art. 29 de Lei nº 3765/60;
0. informe o teor do acórdão que vier a ser prolatado, encaminhando ao TCU, no prazo de trinta dias, comprovante da data de ciência pelas interessadas, nos termos do art. 4º, § 3º, da Resolução TCU 170/2004."
É o relatório.

não há.

Procurador Rodrigo Medeiros de Lima.

PENSÃO MILITAR. ACUMULAÇÃO DO BENEFÍCIO, POR UMA DAS INTERESSADAS, COM OUTRAS DUAS FONTES DE RENDA PROVENIENTES DOS COFRES PÚBLICOS. ILEGALIDADE. NEGATIVA DE REGISTRO. DETERMINAÇÕES.

PENSÃO MILITAR (PMIL)

Unidade de Auditoria Especializada em Pessoal (AudPessoal).

Em exame, a reversão da pensão militar instituída pelo sr. Fernando Vasconcellos Cavalcanti de Albuquerque, ex-Coronel do Exército, falecido em 1989, em favor das sras. Elisa Fernandes Cavalcanti de Albuquerque e Vera Fernandes Cavalcanti de Albuquerque Rezende, suas filhas. A concessão foi calculada sobre o posto de General de Brigada.
2.	Instruindo o feito, a Unidade de Auditoria Especializada em Pessoal (AudPessoal) posiciona-se pela negativa de registro do ato, haja vista a acumulação do benefício militar, por parte de uma das pensionistas, com duas outras fontes de renda pagas pelos cofres públicos.
3.	O Ministério Público põe-se de acordo.
4.	Acompanho os pareceres técnicos, por seus fundamentos.
5.	De fato, informam os autos que a sra. Vera Fernandes Cavalcanti de Albuquerque Rezende acumula a pensão militar com outros dois benefícios previdenciários pagos no âmbito do Regime Geral de Previdência, a saber, uma aposentadoria por tempo de contribuição e uma pensão por morte (cf. peça 3, p. 6 e 8) .
6.	Ora, a Lei 3.765/1960, em seu art. 29, com a redação dada pela Medida Provisória 2.215-10/2001, não admite a hipótese:
"Art. 29.  É permitida a acumulação: 
I - de uma pensão militar com proventos de disponibilidade, reforma, vencimentos ou aposentadoria;  
II - de uma pensão militar com a de outro regime [...]."
7.	Destarte, a inclusão da sra. Vera Fernandes Cavalcanti de Albuquerque Rezende na partilha da concessão militar é irregular.
8.	Naturalmente, a pensão poderá prosperar, tal qual se apresenta, na hipótese de renúncia da interessada a uma das outras duas fontes públicas de renda que possui. Caso contrário, novo ato deverá ser editado, com a exclusão de seu nome do rol de beneficiárias.
	Diante do exposto, voto no sentido de que este Colegiado adote a deliberação que ora submeto a sua apreciação.
TCU, Sala das Sessões Ministro Luciano Brandão Alves de Souza, em 28 de fevereiro de 2023.
BENJAMIN ZYMLER 
Relator